【裁判字號】    97,消債更,441
【裁判日期】    971231
【裁判案由】    更生
【裁判全文】
臺灣桃園地方法院民事裁定           97年度消債更字第441號
聲  請  人
即  債務人  甲○○
代  理  人  徐豐益律師
複  代理人  李國豪律師
上列當事人因消費者債務清理事件聲請更生，本院裁定如下：
    主  文
聲請駁回。
聲請費用由聲請人負擔。
    理  由
一、按債務人與金融機構協商成立者，不得聲請更生或清算，但
    因不可歸責於己之事由，致履行顯有重大困難者，不在此限
    ；本條例施行前，債務人依金融主管機關協調成立之中華民
    國銀行公會會員，辦理消費金融案件無擔保債務協商機制與
    金融機構成立之協商，準用前項之規定，消費者債務清理條
    例第151 條第5 項、第6 項分別定有明文。又聲請更生或清
    算不合程式或不備其他要件者，法院應以裁定駁回之，但其
    情形可以補正者，法院應定期間先命補正，同條例第8 條亦
    定有明文。次按，依債務人與金融機構協商成立者，除非因
    不可歸責於己之事由，致履行顯有重大困難，否則不得聲請
    更生或清算，清償者債務清理條例第151 條第5 項規定意旨
    甚明。是債務清償方案成立後，固由債務人按其條件履行，
    惟需於其後發生情事變更，在清償期間收入或收益不如預期
    ，致該方案履行困難甚或履行不能，因不可歸責於己，始能
    聲請更生或清算。此項規定旨在避免債務人任意毀諾已成立
    之協商，濫用更生或清算之裁判上債務清理程序，蓋以債務
    清償方案係經當事人行使程序選擇權所為之債務清理契約，
    債務人應受該成立之協議所拘束。債務人既已與金融機構協
    商成立，如認該協商方案履行有其他不適當情形，自仍應再
    循協商途徑謀求解決。又按，法院認為必要時，得定期命債
    務人據實報告更生聲請前2 年內財產變動之狀況，並對於前
    條所定事項補充陳述、提出關係文件或為其他必要之調查。
    債務人經法院通知到場而不為真實之陳述，或拒絕提出關係
    文件或為財產變動狀況之報告，應駁回更生之聲請。條例第
    44條、第46條亦有明文，前開條文立法理由在於更生程序係
    為保護有更生誠意之債務人而設，如其不配合法院為其協力
    行為，即足認其欠缺清理債務之誠意，且無聲請更生之真意
    ，自無加以保護之必要，故明定法院得駁回更生之聲請，合
    先敘明。
二、本件聲請意旨略以：聲請人有不能清償債務情事，前已提出
    債權人清冊，以書面向最大債權金融機構板信商業銀行股份
    有限公司（下稱板信商銀）請求共同協商債務清償方案，於
    民國95年9 月15日協商成立並約定每月償還新臺幣（下同）
    14,052元。而聲請人所欠債務實乃以自己名義向各銀行貸款
    以償還聲請人姊姊張馨予之債務，約定姊妹一同償還，未立
    書面借據，債權金額約100 萬元。詎協商成立後，姊姊工作
    不穩定，伊自身房貸壓力大，對履行條件難以負擔，致履行
    有重大困難，故毀諾實屬不可歸責於己，且其無擔保或無優
    先權之債務總額未逾1,200 萬元，復未經法院裁定開始清算
    程序或宣告破產，自仍得聲請更生等語。
三、再按，消費者債務清理條例立法意旨，乃在幫助陷於經濟上
    困境之債務人，得藉由更生或清算程序，走出經濟困境，避
    免走向絕路，實現憲法所保障之生命權，其並非在幫助債務
    人保持其舊有之生活水平，或幫助債務人履行其法定扶養義
    務。因此在考量所謂之「生活必要性支出」，自以維持一般
    人最低生活水平所需為準，而在扶養費支出之考量，亦應以
    實際上確有受扶養必要之支出為準，其與法定扶養義務自當
    加以區別。關於本件聲請人與金融機構成立之協商，有何因
    不可歸責於己之事由，致履行顯有重大困難乙節，聲請人到
    庭後陳稱：其履約1 年後才毀諾，是因當時剛好被宏達電裁
    員失業，債務不是我一個人的，我是跟姐姐一起要還的等語
    （見本院卷第117 頁）。然查，聲請人係於95年9 月15日與
    板信商銀依前述協商機制而成立債務協商，將聲請人之債務
    分120 期，依年息3.5%之利率，按月清償14,052元，然聲請
    人自95年10月10日起僅履行該清償方案4 期至96年2 月即予
    毀諾等情，業據板信商銀陳報在卷，並提出該協議書附卷可
    稽（見本院卷第101-109 頁），足見聲請人上開所陳係於履
    約1 年後遭裁員始毀諾云云，並非事實，不足為採。至於聲
    請人所稱其係向銀行貸款以代其姊張馨予清償債務，始負債
    務約100 萬元，嗣其姊工作不穩定，未依約共同清償等語，
    則未據聲請人提出任何得以即時調查之證據以釋明之，經本
    院於97年8 月14日裁定命其於7 日內補正相關債權證明文件
    並釋明張馨予之清償債務情形，亦未據聲請人補正之，是聲
    請人空言主張因其姊未共同清償債務而致毀諾云云，亦無可
    採。次依聲請人所陳每月必要支出明細，包含房租5 千元、
    生活費1 萬元、清償土地銀行4 千元（即房貸），共計1 萬
    9 千元等語（見本院卷第58頁），對照聲請人於本院所陳：
    其目前在平鎮工業區上班，月薪2 萬4 千元，裁定更生後，
    每月可負擔1 萬4 千元等語（見本院卷第117 、118 頁），
    則以其2 萬4 千元之月薪扣去每月支出1 萬9 千元後，僅餘
    5 千元，聲請人何以能負擔每月1 萬4 千元之更生方案？顯
    見聲請人於本件聲請就其收入、支出情況並未據實陳述。再
    者，依聲請人上開所述每月得負擔之更生方案金額為1 萬4
    千元，核與95年協商方案所定每月清償14,052元，實相差無
    幾，足認聲請人應無不能負擔原協商方案之情事，益證聲請
    人上開毀諾顯然欠缺不可歸責於己之事由，致履行顯有重大
    困難之事實。
四、綜上，本件債務人既無不可歸責於己之事由致依原協商條件
    履行顯有重大困難，應屬聲請清算之要件不備，且又無從補
    正，又聲請人到庭後就其收入、支出狀況不為真實之陳述，
    怠於配合法院為其協力行為，即足認其欠缺清理債務之誠意
    ，且無聲請更生之真意，自無加以保護之必要，是依首揭條
    文之意旨，自應駁回其清算之聲請。
五、爰裁定如主文。
中    華    民    國    97    年    12    月    31    日
              民事第一庭    法  官  范明達
上為正本係照原本作成
如不服本裁定，應於裁定送達後10日內，以書狀向本院提出抗告
，並繳納抗告費新臺幣1千元
中    華    民    國    97    年    12    月    31    日
                            書記官  張豐松


司法院資訊處製作；財團法人民間司法改革基金會備份。
